【裁判字號】    89,上,440
【裁判日期】    890913
【裁判案由】    損害賠償
【裁判全文】
臺灣高等法院民事判決  八十九年度上字第四四０號
      上  訴  人  慶盟工業股份有限公司
      法定代理人  羅  鐳
      訴訟代理人  劉陽明律師
                  陳碧秋律師
                  林麗芬律師
      上  訴  人  乙○○                住台北縣新店市○○路五－一號一樓
                  七承國際有限公司      設同右
      兼 右一 人
      法定代理人  甲○○      .
      共      同
      訴訟代理人  金志雄律師
右當事人間損害賠償事件，兩造對於中華民國八十九年二月十六日台灣台北地方法院
八十八年度訴字第一六六五號第一審判決各自提起上訴，本院判決如左：
      主      文
兩造上訴均駁回。
上訴訴訟費用各自負擔。
      事      實
甲、上訴人慶盟工業股份有限公司（下稱慶盟公司）方面：
一、聲明：
    (一)原判決不利於上訴人慶盟公司部分廢棄。
    (二)右廢棄部分，對造上訴人等應連帶給付上訴人慶盟公司新台幣（下同）九十四
      萬九千零二十一元，及自起訴狀繕本送達翌日起至清償日止，按年息百分之五
      計算之利息。
    (三)對造上訴駁回。
    (四)第一、二審訴訟費用由對造連帶負擔。
二、陳述：除與原判決記載相同者茲引用外，補稱略以：
    (一)按所謂給付不能，係指在給付期或債務人得為給付之時期，有不能給付之情形
      而言，準此，在給付期有不能給付之情形者，即已發生給付不能之效果，至給
      付之障礙之後可除去，皆非所問，又不問該給付不能之為客觀上或主觀上之原
      因而異其效果。茲七承國際有限公司（下稱七承公司）於八十八年三月一日之
      點交日，未履行交付文件之義務，則不問之後障礙事由可否除去，於給付期給
      付已屬不能。
    (二)兩造於契約第七條除明文約定給付期外，本件契約之目的在於上訴人慶盟公司
      得以合法為設備之轉讓，及就加工合同為名義變更，取得元大公司之加工合同
      各項權利，而凡此其先決要件即對造須先履行前揭義務，否則無以達成契約之
      目的，是對造自須嚴格遵守該履行期間，且其對履行期之重要性，亦有所認識
      ，此由對造甲○○於原審稱：「因慶盟公司趕著要將公司上市上櫃，併購我們
      在大陸元大廠是能較快速擴充方法，時間匆忙」即明。
    (三)本件對造於八十八年三月一日未如期交付文件外，慶盟公司於同年月十八日委
      請名陽法律事務所發函催告履約，對造七承公司亦於同年月二十九日委請志律
      法律事務所回函，明確表示其無可歸責事由，是其主觀顯有拒絕履行，屬主觀
      上原因致給付不能，慶盟公司自得以起訴狀為解除契約。退步言之，八十八年
      三月一日非定期行為，須經催告不履行後，始得依民法第二五四條解除契約，
      然慶盟公司於八十八年三月十八日已委請名陽法律事務所催告履行契約，迄起
      訴時仍未履行契約，慶盟公司自得依該條規定解除契約請求損害賠償。
    (四)七承公司之會計林金珠承認有書立原審卷一五一頁之賠償草稿，金額一百萬元
      ，如未經授權，豈有可能連支付日期、數額等細節均已討論，既已協商賠償事
      宜，亦足佐證七承公司有違約情事。
    (五)又觀諸系爭契約第七條可知，取得元大電子廠文件，目的在於順利辦理名義變
      更、繼受手續，申言之，縱文件齊全倘無法辦理變更名義繼受手續，則文件形
      同廢紙，七承公司再三辯稱八十八年三月一日有交付文件，已經履約，顯曲解
      契約本旨。
乙、上訴人七承公司、甲○○、乙○○部分：
一、聲明：
    (一)原判決不利於上訴人七承公司等部分廢棄。
    (二)右廢棄部分，慶盟公司在第一審之訴及假執行之聲請均駁回。
    (三)對造上訴駁回。
    (四)第一、二審訴訟費用由對造負擔。
    (五)如受不利之判決請准供擔保免為假執行。
二、陳述：除與原判決相同者茲引用外，補稱略以：
    (一)依系爭契約第三條規定，七承公司所負第一項義務為交付設備，並依此條及第
      四條負物之瑕疵及權利瑕疵義務。
    (二)七承公司所負第二項義務係依契約第五條之規定，而本條既云「元大電子廠名
      需辦理註銷」，又云「東莞厚街元大電子廠之註銷手續」，即伊所負之義務究
      係「元大電子廠名註銷」抑係「東莞厚街元大電子廠之註銷」﹖即有疑義，惟
      查原審之卷宗均只提及東莞厚街元大電子廠之註銷乙事，故應認雙方就此並無
      爭議，有爭議者係慶盟公司認為元大廠之註銷應於三月一日前完成，但契約僅
      曰「其時間視乙方（慶盟公司）需求之進度而決定」，故七承公司之第二義務
      為「視乙方需求之進度配合註銷元大電子廠」。
    (三)七承公司之第三項義務為依契約第七條之規定「甲方應於契約成立同日，將元
      大電子廠有關證件全部移交與乙方，以便辦理名義變更或繼受手續。」而所謂
      證件究何所指﹖對此契約並未明訂，而慶盟公司認係指變更元大來料加工廠之
      合同給予慶盟公司之文件，故應指所有元大來料加工廠文件云云，係屬錯誤，
      因元大電子來料加工廠不具法人資格，亦非來料加工協議書之當事人，元大電
      子廠為來料加工廠，無法人地位，僅係大陸內資企業之分工廠而已，來料加工
      合同與來料加工廠係屬不同之概念，對造顯然有所誤解。
    (四)再者，移轉設備之證件究係何指﹖廣東省來料加工廠之證件中，主要包括：1.
      來料加工協議書；2.報批表；3.廣東省加工貿易特准營業證；4.營業執照；5.
      公章；6.稅務登記證；7.設備登記手冊（設備合同）；8.生產登記手冊（生產
      合同）；究竟何者為移轉設備所需文件﹖合先述明移轉設備之程度為何，按其
      程序分三階段：
      1.第一階段：慶盟新公司設立登記並辦理海關備案，此與元大來料加工廠之證
        件無關。
      2.第二階段：元大來料加工廠辦理設備縮減或註銷。此為「註銷」之一部分過
        程，相關之證件亦不應屬於交付證件以便辦理設備移轉義務之一部分。
      3.第三階段：元大來料加工廠減縮後之設備移入慶盟新公司之轉廠手續。此手
        續為：Ａ、持雙方設備登記手冊，並填具進出口報關單及出口專用發票；Ｂ
        、於元大來料加工廠登記手冊上載明受貨方為慶盟新公司；Ｃ、海關核明雙
        方登記手冊上所載之貨物品名、海關編號、數量、單價均相符合，海關批准
        並於進出口報關單載明，如此即完成設備轉廠程序。
    (五)依上所述，移轉設備所需文件僅指設備登記手冊（設備合同），而設備登記手
      冊於三月一日已為提出，應認已依契約本旨履行義務。
      理      由
一、本件上訴人慶盟公司主張略以：伊與對造上訴人七承公司（香港商，未經我國認
    許）於民國八十八年二月三日訂立設備與股份買賣契約書，由七承公司將其所有
    位於廣東省東莞市厚街鎮雙崗管理區○○村○○○○街元大電子廠之設備全部售
    予慶盟公司，由上訴人乙○○為七承公司之連帶保證人，雙方約定七承公司應於
    同年三月一日點交全部設備，並於契約成立之日將元大電子廠有關證件全部移交
    慶盟公司，以便辦理名義變更或繼受手續，慶盟公司在元大廠地內申請新公司，
    元大電子廠則需辦註銷手續，其時間視慶盟公司需求進度決定，七承公司應全力
    配合，詎慶盟公司按時辦理交接，七承公司則遲至三月三日仍未能將元大電子廠
    之庫存物料數量與合同數量平衡，致慶盟公司無進駐順利生產，伊雖同意給七承
    公司一至三個月時間，惟七承公司則表示需三至六個月時間才能達成平衡，伊無
    法接受，乃於同年三月四日撤離交接人員，為此依契約第十一條請求懲罰性違約
    金一百萬元，另依給付不能、物之瑕疵擔保及民法第二百五十四條、第二百五十
    五條規定主張解除契約，請求賠償投入員工前往大陸出差之差旅費、薪資損失共
    九十四萬九千零二十一元，對造上訴人等應連帶給付等情；對造上訴人七承公司
    等三人則以七承公司於八十八年三月一日即將設備及相關文件交付慶盟公司，該
    公司並於三月一日向員工宣佈其新公司成立並開始營運，既已交付自無給付不能
    情事，且依約定情形觀之，並非於一定時間給付，不能達契約之目的，兩造間又
    無就此有特別重要成立合意，自非定期行為之給付。又給付之設備並無瑕疵，對
    造復未舉證有何物之瑕疵存在，顯無違約情事。至關於庫存物料數量與合同數量
    不平衡一節，並未訂明於契約中，且係雙方於訂約時未曾預見之問題，實不可歸
    責於七承公司云云置辯。
二、查兩造於八十八年二月三日訂立系爭契約，七承公司業於同年三月一日依約點交
    設備與慶盟公司，該公司於三月一日宣布新公司成立，惟於同月四日將其職員全
    部撤離之事實，有契約書、照片、營業文件等在卷可證，並為兩造所不爭執，堪
    信為真實，是本件應審究者，為七承公司有無違約情事，慶盟公司可否請求懲罰
    性違約金一百萬元，及其主張之解除契約並請求損害賠償有無理由。
三、次查，依系爭契約之約定，七承公司將其元大電子廠設備售予慶盟公司，約定設
    備於八十八年三月一日點交，自該日起設備及工廠有關營業費用，稅損等均由慶
    盟公司負責，七承公司應於契約成立時（兩造於審理中承認應為三月一日）將元
    大電子廠有關證件移交慶盟公司，以便辦理名義變更或繼受手續，慶盟公司則在
    元大電子廠廠址申請新公司，七承公司則配合新公司之申請進度辦理元大電子廠
    之註銷手續，七承公司所應得之買賣價金同意以契約所載丙方甲○○、乙○○等
    七人名義入股慶盟公司股東，丙方並自八十八年三月一日起享有股東權利與義務
    ，此觀契約第一、二、三、五至九條規定自明，從而依契約之約定，慶盟公司自
    八十八年三月一日起即得經營元大電子廠，七承公司則退出經營，另慶盟公司在
    元大電子廠址申請新公司，七承公司則應交付相關文件，供慶盟公司向有關單位
    辦理名義變更或繼受手續，七承公司應配合辦理。
四、又查，七承公司於八十八年三月一日點交設備，慶盟公司於同日向員工宣布以東
    莞慶盟電子廠名義開廠，並開始營業至同月三日之事實，為兩造所不爭執，而造
    成慶盟公司於同月四日撤離返台之原因，乃因至三月三日止，七承公司之元大電
    子廠其庫存物料數量與合同數量無法平衡，乃要求慶盟公司延一至三個月時間予
    七承公司設法平衡，再交出此部分文件供慶盟公司辦理名義變更或繼受手續，慶
    盟公司原予同意，惟要求在同一時間內在該廠址設廠後即行進料生產，且因訂單
    甚急，欲使用七承公司部分原料生產，為七承公司以其還要繼續生產，如此將使
    雙方之原料混雜不清，更難處理為由加以拒絕。慶盟公司則要求雙方總經理在此
    期間同駐工廠以利清理，亦為上訴人甲○○所拒，嗣七承公司又要求延長三至六
    個月期間以達平衡，再將整廠交予慶盟公司，慶盟公司則以遲誤商機無法接受而
    撤離返台之情，業據慶盟公司總經理林憲昌於原審供稱：「在大陸元大廠只交接
    設備，其他相關文件合同等並沒有移交，因為執照、材料合同等也一時無法辦好
    ，我也同意一到三個月時間給予辦理，但我要求雙方總經理都要在大陸處理，但
    王總不肯留在大陸，且要求三個月到半年才能將整廠交給我們，但為了商機我們
    也無法同意，協商才會破裂」（原審卷三七二頁），核與七承公司法定代理人甲
    ○○所供：「證件都有交給他們，原物料等因要客戶配合，無法一時馬上平衡」
    、「文件我們都有準備好：：因他們說訂單很急，要使用我們的合同材料，但繼
    續使用我們合同材料有其困難度存在」、「公司有其他重要事務，我不可能都留
    在大陸」、「文件證件都在廠長手上：：因為還有繼續生產：：只要他們不退出
    ，文件當然廠長會給他們」、「我有如此說（要求三至六個月時間處理）沒錯」
    等語相符（原審卷三七二－三七四頁），並經參與接收工作之證人江文欽於原審
    所證：「我在二月二十三日到元大電子廠，本來在二月底，即要清點設備、材料
    等完成，三月一日作交接，但直到三月三日仍未能提出正確之數據，因其前所提
    數據與海關之數據不符，轉讓公司設備等也要符合大陸之法令，因此在三月一日
    晚上，王總要求再給其三個月到六個月時間去整理」（原審卷一一八頁反面、一
    一九頁），及證人張學麟所供：「我與林總經理在二月二十七日過去（大陸），
    因工廠設備及材料清單等未能明確，其公司所提出之清單數據經清點與庫存不符
    ，根本無法再為點交，在三月三日晚上七承公司王總經理當著許多人面要求再予
    三個月至六個月時間給其整理」等情一致（原審卷一一六頁反面）。雖系爭契約
    未提及庫存物料數量與合同數量平衡之問題，惟慶盟公司既買受元大電子廠之設
    備，為能合法繼續生產，自須辦理名義變更或繼受手續，而依大陸法規須原物料
    庫存數量與合同數量平衡方得辦理名義變更或繼續手續，此業經上訴人慶盟公司
    一再指明，而上訴人七承公司負責人甲○○亦自承：「我有說過預估三個月左右
    原物料才可以平衡，符合大陸法令規定」、「在大陸變更名義，是要先平衡原物
    料」（原審卷一六三頁正反面），雖原物料之平衡問題未於契約定明，但原物料
    之平衡既係名義變更或繼受之前提要件，自屬七承公司履行契約所必要之附隨義
    務，不因契約未特別約定而免除，七承公司於三月一日移交設備後，復要求其能
    繼續生產，並請求給予三至六個月之期間以使原物料平衡，顯然有違契約之約定
    ，從而慶盟公司依契約十一條請求七承公司給付懲罰性違約金一百萬元，及自起
    訴狀繕本送達翌日即八十八年四月二十八日起至清償日止，按法定利率計算之利
    息，為有理由，又上訴人七承公司為未經我國許可之香港公司，為其所自承，依
    香港澳門關係條例第四十條規定，其以七承公司名義在臺灣地區與人為法律行為
    ，其行為人即上訴人甲○○應與七承公司負連帶責任，又上訴人乙○○為契約之
    連帶保證人，則原審判命上述七承公司等三上訴人連帶給付上開金額及法定利息
    ，並諭知假執行及免假執行之擔保金額，核無不合，上訴人七承公司等三人上訴
    意旨，指摘原判決此部分不當，求予廢棄改判，為無理由，應予駁回。
五、至上訴人慶盟公司主張給付不能，物之瑕疵擔保、契約為定期行為給付遲延，解
    除契約部分，查買賣標的之設備業經依約於八十八年三月一日移交，此為慶盟公
    司所不否認，而其又不能舉證證明設備有何瑕疵，至原物料平衡僅係違約遲延問
    題。再者，依本件契約之性質，並非於一定時間為給付不能達其契約之目的，慶
    盟公司亦未表示須於特定時期給付才達契約之目的，雖該公司主張其股票欲上市
    上櫃，時間急迫，惟至今該公司仍未上市或上櫃，此為其不爭執，況且慶盟公司
    尚同意七承公司一至三個月時間給予原物料平衡，則本件契約顯非定期行為，是
    慶盟公司據此主張解除契約，非有理由。慶盟公司另主張縱非定期行為，其於八
    十八年三月十八日委請名陽律師事務所催告履約，迄未履行，自得以起訴狀為解
    除契約云云，惟查慶盟公司係委請律師催告七承公司「應將系爭設備移交，否則
    應負擔懲罰性違約金一百萬元」，有催告函可稽（原審卷一一－一三頁），而設
    備早在八十八年三月一日移交，為慶盟公司所不否認是其執上開催告函主張依民
    法第二五四條解除契約，亦非有據，從而慶盟公司依解除契約請求損害賠償，原
    審駁回其請求前往大陸之差旅費、薪資等損害九四九、０二一元，核無不合，此
    部分上訴為無理由，應予駁回。
六、兩造之其他主張及抗辯理由，核與判決結果不生影響，不一一論述，併此明。
七、據上論結，本件兩造上訴均無理由，爰判決如主文。
中      華      民      國    八十九    年      九      月     十三     日
                              民事第九庭
                                  審判長法  官  吳  謙  仁
                                        法  官  蘇  瑞  華
                                        法  官  魏  大  喨
右正本係照原本作成。
不得上訴。
中      華      民      國    八十九    年      九      月     十六     日
                                        書記官  姚  麗  華


司法院資訊處製作；財團法人民間司法改革基金會備份。
